臺灣高等法院民事判決　　　　　　　　　　　　　　　九十二年度上字第八０一號
　　上　訴　人　丙○○
　　　　　　　　乙○○
　　　　　　　　甲○○
　　共　　　同
　　訴訟代理人　王年柿律師
　　被　上訴人　丁○○
　　訴訟代理人　李美惠律師
當事人間請求分割共有物事件，上訴人對於中華民國九十二年六月十九日臺灣桃園地
方法院九十一年度訴字第九九五號第一審判決提起上訴，本院於九十三年五月十八日
言詞辯論終結，判決如下：
    主      文
原判決廢棄。
兩造共有坐落桃園縣龍潭鄉○○○段一四五、一四五之一、一四五之二、一四五之三
地號之土地依下列方法分割：如附圖一所示，一四五地號（Ｅ），面積二四四三平方
公尺、一四五地號（Ｄ），面積五七三平方公尺、一四五之二地號（Ｂ），面積一五
三平方公尺，合計面積為三一六九平方公尺歸上訴人共有，其應有部分各三分之一；
一四五地號（Ａ），面積一八一六平方公尺、一四五地號（Ｃ），面積一七六平方公
尺、一四五之一地號（Ａ），面積五八二平方公尺、一四五之一地號（Ｃ），面積三
三○平方公尺、一四五之二地號（Ａ），面積九十九平方公尺、一四五之三地號，面
積一六六平方公尺，合計面積為三一六九平方公尺歸被上訴人所有；一四五地號（Ｂ
），面積一二三平方公尺及一四五之一地號（Ｂ），面積一０五平方公尺，合計面積
為二二八平方公尺，由兩造按原應有部分比例保持共有。
被上訴人應給付上訴人新台幣肆拾萬玖仟零肆拾元，由上訴人按應有部分比例受領
之。
第一、二訴訟費用由被上訴人負擔二分之一，餘由上訴人負擔。
    事實及理由
一、本件上訴人起訴主張：坐落桃園縣龍潭鄉○○○段第一四五、一四五之一、一四
    五之二、一四五之三地號，面積分別為五一三一、一０一七、二五二、一六六平
    方公尺等四筆土地（下稱系爭土地）原為伊等之被繼承人鍾金麟與被上訴人所共
    有，其應有部分各二分之一，嗣鍾金麟死亡後，其應有部分為上訴人三人所繼承
    。又於民國（下同）八十年間，被上訴人與鍾金麟間曾訂立土地分耕契約書（下
    稱系爭分耕書），現因兩造間無法達成協議分割，爰依法訴請求為依系爭分耕書
    之分耕方式將系爭土地分割為如附圖二所示之判決。原審為如附圖一之分割方法
    ，上訴人於本院為聲明廢棄原判決，求仍為如附圖二或採附圖三或四之分割方法
    。
二、被上訴人則以：不同意上訴人之分割方案，該分割方案並未考量伊之家用排水及
    通行道路等一切情狀，且否認系爭分耕書之真正等語，資為抗辯，並於本院為駁
    回上訴之聲明。
三、上訴人主張系爭土地原為伊三人之被繼承人鍾金麟與被上訴人所共有，其應有部
    分各二分之一，嗣鍾金麟死亡後，其應有部分為伊三人所繼承，兩造應有部分為
    伊三人各六分之一，被上訴人二分之一，且兩造無法協議分割系爭土地等事實，
    業據上訴人提出系爭土地登記謄本、
    原審卷第十五至二二、一四七至一六三頁），復為被上訴人所不爭執，堪信上訴
    人此部分主張為真實。
四、按各共有人均得隨時請求分割共有物，但因物之使用目的不能分割或契約訂有不
    分割之期限者，不在此限，民法第八百二十三條第一項定有明文；又共有物之分
    割方法不能協議決定者，得聲請法院裁判定之，同法第八百二十四條第二項亦定
    有明文。查兩造共有系爭土地，並無因物之使用目的不能分割或約定不為分割之
    情形，以及兩造雖均同意原物分割，惟就分割方法不能達成協議之事實，亦為兩
    造所不爭執，則上訴人訴請裁判分割，自屬有據。
五、次按以原物分配於各共有人時，除應顧及均衡之原則外，並須就各共有人應行分
    得之範圍，例如面積多寡、交通、位置及占有形勢等，予以確定（最高法院五十
    五年台上字第一九八二號判例參照）。經查：
  (一)本件分割毋庸受系爭分耕書拘束：
    上訴人主張應依系爭分耕書所定之分耕方法為分割，固提出系爭分耕書為憑（見
    原審卷第五四至五六頁）。惟被上訴人除否認系爭分耕書之真正，辯稱僅有口頭
    之分管協議，其內容與系爭分耕書並不同，嗣後系爭土地之使用現況曾經交換，
    而與原口頭約定之分耕方法亦不相符等語。是自系爭分耕書以觀，其所定之分耕
    方法固與附圖二所示相近（見原審卷第五六頁），惟系爭土地之使用現況，核如
    被上訴人於本院所提出之附圖二所示（見本院卷第七八、八十頁），為上訴人所
    是認（見本院卷第七一頁），並經原審及本院會同地政人員至現場履勘屬實，有
    各次勘驗筆錄附卷可佐（見原審卷第一二八至一三一頁，本院卷第六二至六七頁
    ），單自現況上訴人使用中之溏所坐落位置係位於系爭分耕書所示被上訴人使用
    之範圍內乙節觀之，其內容即有不同，堪認上訴人對於系爭土地之使用方式並未
    曾要求被上訴人依照系爭分耕書之記載履行，是系爭分耕書縱認屬實，亦足認上
    訴人於本件起訴前，業已同意依目前現況使用系爭土地，被上訴人此部分之抗辯
    自屬可採。況系爭分耕書所定之分耕方法，核僅供法院參考，法院尚不受任何共
    有人主張之拘束，故系爭土地之分割方案除參酌上開土地分耕契約書之分耕方法
    外，仍須考量到系爭土地目前之使用現況、經濟效用及兼顧公平、利益之原則，
    並非以上開土地分耕契約書為唯一標準。
  (二)原共有道路應保持共有，以避免袋地形成：
    按共有道路，除請求分割之共有人，願就其分得部分土地為他共有人設定地役權
    外，原則上不得分割（最高法院五十八年度台上字第二四三一號判例要旨參照）
    。上訴人進出系爭土地之通路為如桃園縣大溪地政事務所九十二年四月一日（原
    判決誤為同年二月二十五日）土地複丈成果圖方案(三)所示（即附圖一）之兩造共
    同使用道路部分，該通路連接由鄉公所利用水利地，以柏油舖設之未命名既成道
    路，並利用該路連接橋樑，外接龍新路乙節，為兩造所不爭執，並經本院至現場
    履勘明確。是該通路對上訴人使用附圖一所示一四五地號（Ｄ）及一四五之二地
    號（Ｂ）部分之土地均屬必要，否則將造成該部分之土地形成袋地。又附圖一所
    示一四五地號（Ａ）、（Ｃ）、一四五之一地號（Ａ）、（Ｃ）部分，除於附圖
    一所示一四五之一地號（Ｃ）部分坐落有由上訴人所搭建之車庫，及一四五地號
    （Ｃ）部分有供兩造通行空地外（見原審卷第一三０至一三一頁勘驗筆錄），均
    由被上訴人使用中，是本件參酌被上訴人於本院陳稱上開一四五地號（Ｃ）部分
    業經其以大型盆栽及尼龍繩，與一四五（Ｂ）加以區隔，以避免被上訴人幼童及
    狗侵入上訴人房屋前空地，上訴人亦未能經由一四五地號（Ｃ）部分出入乙節（
    見本院卷第七七頁所附照片三幀），及考量上訴人通行之需要，併被上訴人土地
    使用之完整性，認該通路基於土地使用之目的不宜分割，就附圖一所示共同使用
    道路部分自應由兩造保持共有，各按應有部分比例持有之，以避免形成袋地，始
    為允當。另系爭土地之使用現況，係如被上訴人於本院所提出之附圖二所示，既
    為上訴人所是認，已如前述，上訴人於本院另繪製實測圖內容（見本院卷第一
    ０三、一０四頁），顯示於被上訴人屋前已有既成道路（按實係屋前空地）與上
    開水利地道路相連接，尚難憑採，附此敘明。
  (三)系爭土地分割方法以附圖一所示方法為宜：
    兩造同意由上訴人依應有部分各三分之一比例共有系爭土地面積二分之一，由被
    上訴人分得其餘二分之一（見原審卷第一二二頁）。又兩造目前家用排水之使用
    現狀，係如被上訴人所提出家用排水之使用現狀圖（見原審卷第六八頁）所示乙
    節，為兩造所是認，並經原審現場履勘屬實（見原審卷第一三０頁）。則依現場
    地勢觀之，因被上訴人住家後方之水平位置較前方為高，被上訴人現有家用排水
    管線係依地勢而設置，若依上訴人主張將被上訴人之家庭用水向其住家後方之水
    溝排出，則被上訴人除須另設排水管線外，尚有可能隨時遭受水淹之苦，故被上
    訴人之家用排水管線仍宜依現有狀態維持。至上訴人雖主張並不會阻礙被上訴人
    現有之排水管線，惟高地所有人依法雖可對低地所有人主張過水權，然高地所有
    人對於低地所受之損害仍應支付償金，兩造間原相處既有不睦，為兩造所不爭，
    自難期待上訴人無條件給予被上訴人通行上訴人土地之權利，是以考量紛爭解決
    之一次性，宜認就被上訴人家用排水管線上方之土地仍歸被上訴人所有較為妥適
    。再，上訴人搭建之車庫雖坐落於附圖一所示一四五地號（Ｃ）部分，然該車庫
    僅以鐵架、浪板簡易搭建而成，有照片三幀附卷可佐（見原審卷第九十、九一頁
    ），縱該部分分割予被上訴人，亦不致造成顯失公平之情形，故本院爰採如附圖
    一所示分割方法，即一四五、一四五之一、一四五之二、一四五之三地號之土地
    依下列方法分割：如附圖一所示，一四五地號（Ｅ），面積二四四三平方公尺、
    一四五地號（Ｄ），面積五七三平方公尺、一四五之二地號（Ｂ），面積一五三
    平方公尺，合計面積為三一六九平方公尺歸上訴人共有，其應有部分各三分之一
    ；一四五地號（Ａ），面積一八一六平方公尺、一四五地號（Ｃ），面積一七六
    平方公尺、一四五之一地號（Ａ），面積五八二平方公尺、一四五之一地號（Ｃ
    ），面積三三○平方公尺、一四五之二地號（Ａ），面積九十九平方公尺、一四
    五之三地號，面積一六六平方公尺，合計面積為三一六九平方公尺歸被上訴人所
    有；一四五地號（Ｂ），面積一二三平方公尺及一四五之一地號（Ｂ），面積一
    ０五平方公尺，合計面積為二二八平方公尺，由兩造按原應有部分比例保持共有
    ，以顧及兩造占有面積、地勢，並維持系爭土地分割後兩造就土地所有權能之完
    整性併有效利用土地之經濟價值。
  (四)上訴人分割方案不可採：
    至於上訴人主張之附圖二、三、四之分割方案，均將造成被上訴人所有建物之家
    用排水管線經過上訴人分得之土地，其弊端已如前述，即不足採。另上訴人主張
    可預留二台尺寬土地供兩造家用排水使用，維持共有關係，然分割共有物，以消
    滅共有關係為目的。法院裁判分割共有土地時，除因該土地內部分土地之使用目
    的不能分割（如為道路）或部分共有人仍願維持其共有關係，應就該部分土地不
    予分割或准該部分共有人成立新共有關係外，應將土地分配於各共有人單獨所有
    （最高法院六十九年度台上字第一八三一號判例要旨參照）。是上訴人上開主張
    ，既另行增加土地共有關係，與原即有共同使用之排水水溝情形，自不得等同類
    比，且上訴人上開另開水路之主張，復為被上訴人所不同意（見本院卷第四三、
    四四頁），依上開說明，顯與裁判分割以消滅共有關係之目的相違背，亦不足取
    。
  (五)系爭土地分割不宜單以公告地價高低為據：
    上訴人雖主張系爭土地因地目不同有價值高低之分，且如依附圖一所示方法分割
    ，其所分得之土地有部分之地籍線過於曲折，將致該部分土地難以利用等語。惟
    查附圖一所示一四五地號（Ｅ）部分之「溏」（並參見本院卷第七八頁現況圖及
    原審卷第九六頁照片），現係由上訴人所使用中，且缺乏完善規劃及管理，而該
    地號其餘土地部分為一整片竹林，亦未經過適當運用之事實，業經原審及本院至
    現場履勘屬實，一四五地號（Ａ）部分之「池」（即養魚池），則係經被上訴人
    修築堤防等設施後，為被上訴人作魚池之用，亦有本院及原審勘驗筆錄附卷可憑
    ，是附圖一所示一四五地號（Ｅ）土地尚非如上訴人所述，係因地籍線過於曲折
    導致無法充分利用，實係上訴人就該部分土地未有任何使用計畫，始造成該部分
    土地目前處於荒廢狀態。是一四五地號（Ａ）、（Ｅ）部分之分割線自宜順現況
    為之。又附圖一所示一四五地號（Ｃ）及一四五之一地號（Ｃ），與一四五地號
    （Ｅ）之水塘地目均為田，而一四五、一四五之一地號兩筆土地之公告現值亦均
    相同，有上開土地登記謄本可佐，則附圖一所示一四五地號（Ｃ）及一四五之一
    地號（Ｃ）土地應歸何人所有，價值高低自已非唯一決定之因素。故為考量被上
    訴人家用排水之緣故，本院認附圖一所示一四五地號（Ｃ）及一四五之一地號（
    Ｃ）歸被上訴人所有較為適當。
  (六)上訴人另主張系爭土地北側鄰公路，故依附圖一所示方案分割，被上訴人分得之
    土地價值即較高云云。惟經本院至現場履勘，系爭土地所鄰公路，乃以水利地整
    修之道路，且須經過橋樑始得通往龍新路，參以被上訴人所有建物坐落之一四五
    之三地號建地係位處溪河之喉口，有淹水之苦，與後方軍事基地僅有一河流之隔
    ，並有軍事限建之限制，有照片四幀可參（見原審卷第九二至九四頁），而上訴
    人建地後則臨坡地乙節，乃上訴人所不爭，並經本院履勘屬實及地籍圖附卷可參
    （見原審卷第十三頁），故依附圖一所示方案，縱被上訴人分得之土地部分得以
    臨上開水利地整修之無名道路，然系爭土地繁榮度既不高，交通亦難謂為便利，
    且被上訴人分得土地臨上開水利地道路部分，近一半係由被上訴人之菜園及養魚
    池所臨接，而上訴人依附圖一所分得之部分，復亦有共同使用道路得對外通聯，
    是上訴人分得之土地雖位於系爭土地未直接臨水利地道路部分，然價值尚不致因
    此而有失均衡之情形，是其此部分之主張，尚不足取。上訴人復主張如附圖二所
    示一四五、一四五之一地號（Ａ）、（Ｂ）部分｛即約同於附圖一所示一四五、
    一四五之一地號（Ａ）、（Ｂ）、（Ｃ），一四五地號（Ｄ）部分｝，原較建地
    為低窪，乃其父鍾金麟於八十年間分耕時，花費約二十萬元雇工填土以供通行使
    用，另供停放車輛使用，應予補償，且被上訴人主張請求已改良之分耕位置土地
    ，自有違誠信云云。然此為被上訴人所否認，並辯稱其建物前空地乃由被上訴人
    自行整地鋪設，並由其雇工整修通行之水利地道路，上訴人復未能舉證證明其確
    有支出費用填土等情，此部分主張自難憑採。
  (七)本件被上訴人應補償上訴人四十三萬九千零四十元：
    按法院裁判分割共有土地，為原物之分配，必須斟酌共有土地之價格。倘共有人
    中受分配之原物，其價格與依其應有部分比例計算應受分配者有不相當時，應以
    金錢補償之。查依附圖一所示分割方案，被上訴人分得之土地雖不致因面臨水利
    地道路而致與上訴人分得之土地有價值上之差異，業如前述，且兩造所分得之面
    積均相同，然被上訴人分得之土地公告現值，較上訴人多出三十一萬三千六百元
    ，其計算式如附表所示。是依上開說明，本院自須斟酌共有土地之價格，認被上
    訴人應以金錢補償上訴人。故上訴人雖不同意找補，並主張應採其分割方案（見
    本院卷第一一五頁），致無從就系爭土地價值為鑑定，惟本院審酌系爭土地前臨
    河流，後為山坡地，復主供農地使用，並參酌都市計畫法第四十九條政府徵收公
    共設施保留地，其地價補償以徵收當期毗鄰非公共設施保留地之平均公告土地現
    值為準，必要時得加成補償之。但加成最高以不超過百分之四十為限之規定，認
    以系爭土地公告現值（參原審卷十五至二二頁所附土地登記謄本）之四成為補償
    之計算標準為宜，以足符合實際，並可兼顧兩造利益及提出價金互為補償之期待
    可能性。雖被上訴人抗辯謂伊建物坐落之一四五之三建地有限建等因素，價格較
    公告現值為低云云，惟所謂「公告現值」係直轄市或縣（市）政府，對於轄區內
    土地，經常調查其地價動態，繪製地價區段圖並估計區段地價後，提經地價評議
    委員會評定，據以編製土地現值表，於每年七月一日公告之地價，是公告現值之
    評定，自有其公信力（最高法院八十六年度台上字第七六五號判決要旨參照），
    被上訴人所辯尚非足採。據此，被上訴人應給付上訴人四十三萬九千零四十元，
    由上訴人按應有部分即各三分之一比例受領之，其計算式如附表所示。
六、本件上訴人主張之分割方法固無可採，惟原審未命被上訴人就土地價格差異部分
    以價金補償上訴人，而有部分瑕疵，本院仍應就其分割方法全部予以廢棄改判如
    主文第二、三項所示。又本件共有土地之分割，兩造雖就分割方法有爭議，惟尚
    屬伸張或防衛權利所必要，應由兩造各按應有部分比例分擔訴訟費用，以示公平
    。
七、本件事證已臻明確，兩造所為之其餘主張，陳述並所提之證據，經審酌後，認均
    對本件判決結果無影響，爰不逐一論述，附此敘明。
據上論結，本件上訴為無理由，依民事訴訟法第四百四十九條第一項、第八十之一條
、第八十五條第一項前段，判決如主文。
中　　　華　　　民　　　國　　九十三　　年　　　六　　　月　　一    　　日
                              民事第十七庭
                                  審判長法  官  黃  騰  耀
                                        法  官  許  文  章
                                        法  官  黃  莉  雲
正本係照原本作成。
如不服本判決，應於收受送達後二十日內向本院提出上訴書狀，其未表明上訴理由者
，應於提出上訴後二十日內向本院補提理由書狀（均須按他造當事人之人數附繕本）
上訴時應提出委任律師或具有律師資格之人之委任狀；委任有律師資格者，另應附具
律師資格證書及釋明委任人與受任人有民事訴訟法第四百六十六條之一第一項但書或
第二項（詳附註）所定關係之釋明文書影本。
中　　　華　　　民　　　國　　九十三　　年　　　六　　　月　　　三　　　日
　　　　　　　　　　　　　　　　　　  　書記官  秦  仲  芳
附註：
民事訴訟法第四百六十六條之一（第一項、第二項）：
對於第二審判決上訴，上訴人應委任律師為訴訟代理人。但上訴人或其他法定代理人
具有律師資格者，不在此限。
上訴人之配偶、三親等內之血親、二親等內之姻親，或上訴人為法人、中央或地方機
關時，其所屬專任人員具有律師資格並經法院認為適當者，亦得為第三審訴訟代理人
。
